臺灣高等法院高雄分院民事判決　　　　　 93年度上字第137號
上　訴　人　台灣土地銀行股份有限公司
法定代理人　張義雄
訴訟代理人　丁○○
　　　　　　戊○○
被 上 訴人　甲○○
　　　　　　丙○○
共 同 訴訟
代　理　人　葉錦郎律師
上列當事人間因清償債務事件，對於民國93年6 月18日臺灣高雄
地方法院93年度訴字第945 號第一審判決提起上訴，本院於94年
1 月20日辯論終結，茲判決如下：
    主  文
原判決廢棄。
被上訴人應連帶給付上訴人新台幣參佰玖拾玖萬貳仟壹佰柒拾捌
元，及自民國八十三年七月七日起至清償日止，按年息百分之十
點七二五計付之利息，暨自民國八十三年八月八日起至清償日止
，其逾期清償在六個月以內者，按上開利率百分之十，逾期清償
在六個月以上者，就超過六個月部分，按上開利率百分之二十計
算之違約金。
第一、二審訴訟費用由被上訴人連帶負擔。
    事實及理由
一、上訴人之法定代理人原為乙○○，嗣於民國93年7 月26日變
    更為張義雄，並經其承受訴訟，有財政部93年6 月23日台財
    人字第09300321211 號函及民事聲明狀在卷可稽（本院卷第
    88、89頁），核無不合，先予敘明。
二、上訴人主張：訴外人辰洋實業股份有限公司（下簡稱辰洋公
    司）邀同訴外人林義貞、丁安男為連帶保證人，於民國81年
    9 月7 日向上訴人借款新台幣（下同）800 萬元，借款期間
    自81年9 月7 日起至82年9 月7 日止，利率按年息百分之11
    .5 計 算，其後隨上訴人基本放款利率機動調整，按月繳息
    ，本金到期全部清償，如有1 期未履行視為全部到期，其逾
    期清償在6 個月以內者，按上開利率百分之10、逾期清償在
    6 個月以上者，就超過6 個月部分，按上開利率百分之20計
    算違約金。訴外人辰洋公司自82年6 月7 日起未依約履行，
    尚欠本金0000000 元及自83年7 月7 日起至清償日止，按年
    息百分之10.725計算之利息，暨自83年8 月8 日起至清償日
    止，逾期在6 個月以內者按上利率百分之10，逾期6 個月以
    上者，就超過部分按上利率百分之20計付之違約金。而訴外
    人林義貞已於82年11月7 日死亡，被上訴人為訴外人林義貞
    之繼承人，就上開借款本金、利息及違約金，自應負連帶責
    任，爰依連帶保證契約及繼承之法律關係，請求命被上訴人
    連帶給付上訴人上開本金、利息及違約金之判決，並於本院
    聲明：（一）原判決廢棄。（二）被上訴人應連帶給付上訴
    人0000000元及自83年7 月7 日起至清償日止，按年息百分
    之10.725計算之利息、暨自83年8 月8 日起至清償日止，逾
    期在6 個月以內者按上利率百分之10、逾期6 個月以上者，
    就超過部分按上利率百分之20計付之違約金。
三、被上訴人則以：本件係定有期限之借款債務，其借款期限自
    自81年9 月7 日起至82年9 月7 日止，而訴外人林義貞於82
    年11月7 日死亡後，訴外人辰洋公司始於83年7 月7 日逾期
    繳款，上訴人自不負連帶保證之責；又本件借款自82年7 月
    8 日期滿後，上訴人僅於82年10月5 日向法院聲請對訴外人
　  辰洋公司、丁安男及林義貞核發支付命令後，未再為任何請
    求，迄提起本件訴訟時，已逾十年，其間訴外人辰洋公司與
    訴外人丁安男陸續清償20000 元、32981 元與500 萬元，上
    訴人顯係默示允許主債務人即訴外人辰洋公司延期清償，訴
    外人林義貞並未同意延期清償，依民法第755 條之規定，就
    系爭借款自不負連帶保證之責等語置辯。並於本院聲明：上
    訴駁回。
四、兩造不爭執之事項：
（一）訴外人辰洋公司邀同訴外人林義貞、丁安男為連帶保證人
      ，於81年9 月7 日向上訴人借款800 萬元，借款期間自81
      年9 月7 日起至82年9 月7 日止，利率按年息百分之11.5
      計，其後隨上訴人基本放款利率機動調整，按月繳息，本
      金到期全部清償，利息1期未履行視為全部到期，其逾期
      清償在6 個月以內者，按上開利率百分之10、逾期清償在
      6 個月以上者就超過6 個月部分，按上開利率百分之20計
      算違約金。
（二）訴外人辰洋公司逾期繳息後，上訴人曾向高雄地方法院（
　　　下簡稱法院）聲請對訴外人辰洋公司、林義貞、丁安男核
  　　發82年度促字第9687號支付命令，嗣經訴外人林義貞聲明
　　　異議，則該部分支付命令之聲請視為起訴，經法院裁定命
  　　上訴人補繳裁判費用，上訴人因逾期未繳納裁判費，經法
　　　院裁定認其起訴不合法而駁回其訴。
（三）訴外人辰洋公司有一張2萬元之託收票據，於83年3月3日兌
      現，先抵充82年7月7日當期違約金及部分利息，訴外人即
      連帶保證人丁安男於83年6月17日清償500萬元，經抵充82
      年7月7日起至83年6月17日之本息，上訴人又於84年3月13
      日對於訴外人辰洋公司之存款32981 元予以抵銷，目前訴
      外人辰洋公司尚積欠上訴人本金0000000 元及自83年7 月
      7 日起算之利息並自83年8月8日起算之違約金。
（四）被上訴人為訴外人林義貞之繼承人，訴外人林義貞於82年1
      1月7日日死亡，被上訴人並未限定繼承或拋棄繼承。
五、本件爭點在於：系爭借款逾期後，上訴人是否允許主債務人
    延期清償？被上訴人就系爭借款是否應負連帶保證人之責？
（一）按民法第755條規定：就定有期限之債務為保證者，如債
      權人允許主債務人延期清償時，保證人除對於其延期已為
      同意外，不負保證之責任。此項規定，凡保證債務均適用
      之，連帶保證債務不過保證人喪失先訴及檢索抗辯權，仍
      不失為保證債務之一種，自無排斥上開法條之適用。且若
      債務人於債務屆清償期後，經債權人催索，猶任意不履行
      致有延期，則縱債權人繼續收息或未即時起訴，仍難謂債
      權人允許其延期。
（二）訴外人辰洋公司邀同訴外人林義貞、丁安男為連帶保證人
      ，於81年9 月7 日向上訴人借款800 萬元，借款期間自81
      年9 月7 日起至82年9 月7 日止，則本件借款為定有期限
      之債務，自堪認定。而訴外人辰洋公司就系爭借款僅繳息
      至82年6 月7 日止，即未再正常繳息，此有放款帳卡在卷
      可稽（本院卷第54頁），並經本院調閱上開法院82年度促
      字第9687號支付命令卷宗及該院82年度重訴字第247 號清
      償借款卷宗（下簡稱支付命令卷宗），上訴人於82年10月
      5 日支付命令聲請狀上，確實記載訴外人辰洋公司借款後
      利息僅繳至82年6 月7 日，尚有本金800 萬元尚未清償等
      語，有支付命令聲請狀可證（支付命令卷第4 頁反面）。
      而訴外人辰洋公司於83年3 月3 日清償20000 元，上訴人
      先行抵充系爭借款82年7 月7 日當期之違約金及部分利息
      ，訴外人即連帶保證人丁安男又於83年6 月17日清償500
      萬元，經上訴人抵充系爭借款自82年7 月7 日起至83年6
      月17日之利息，及本金0000000 元，上訴人再於84年3 月
      13日對於訴外人辰洋公司之存款32981 元予以抵銷，而抵
      充系爭借款之利息至83年7 月7 日，是以訴外人辰洋公司
      尚積欠上訴人本金0000000 元及自83年7 月7 日起算之利
      息，並自83年8 月8 日起算之違約金等情，亦有放款帳卡
      在卷可證（本院卷第55頁），並為兩造不爭執，自堪信上
      訴人主張：訴外人辰洋公司確僅繳息至82年6 月7 日止，
      即未再正常繳息，嗣因訴外人辰洋公司及丁安男清償部分
      款項後，始抵充至83年7 月7 日之利息及本金0000000 元
      等情為真，上訴人辯稱：系爭借款自83年7 月7 日起始未
      正常繳息，而訴外人林義貞已於82年11月7 日死亡，被上
      訴人無庸就系爭借款負連帶保證之責云云，尚有誤會，不
      足採信。
（三）又依系爭借款之中長期放款借據第3條規定：自借款日起共
      分12期，每期1 個月，按期付息，本金到期還清，如有一
      期不履行，即視為全部到期。則本件借款既因訴外人辰洋
      公司自82年6 月7 日起不按期繳納利息，已如前述，則依
      前揭規定，自82年6 月7 日起，全部借款債務視為已到期
      。而系爭借款到期後，並未另立借據，亦未另立保證契約
      ，上訴人於82年10月5 日即向法院聲請對訴外人辰洋公司
      、林義貞、丁安男核發該院82年度促字第9687號支付命令
      ，嗣經訴外人林義貞聲明異議，則該部分支付命令之聲請
      視為起訴，嗣經法院裁定命上訴人補繳裁判費用，上訴人
      因逾期未繳納裁判費，經法院裁定認其起訴不合法而駁回
      ，亦如前述，足見上訴人於系爭借款到期後，並未同意展
      期清償，即於82年10月5 日向系爭借款之主債務人即訴外
      人辰洋公司、連帶保證人即訴外人丁安男、林義貞求償。
      然上訴人催索後，其等猶任意不履行致有未清償之情事，
      嗣陸續於83年、84年始為部分清償，則上訴人受領辰洋公
      司及丁安男之給付並收取遲延利息至83年7 月7 日，而於
      93年間對被上訴人為本件訴訟，依前揭說明，上訴人並無
      使主債務人辰洋公司或保證人丁安男延期清償之意思。此
      外，被上訴人並未舉證證明上訴人於系爭借款到期後，有
      允許延期清償之情事，從而，被上訴人抗辯：系爭借款到
      期後，上訴人允許辰洋公司延期清償，訴外人林義貞並未
      同意，被上訴人自無庸負連帶保證之責云云，委無足採。
（四）本件借款期限自81年9月7日起至82年9月7日止，而系爭借
      款自82年6 月7 日逾期繳息後，即已視為到期，上訴人既
      未允許延期清償，則無保證人未同意延期而不負保證責任
      之問題。訴外人林義貞為系爭借款之連帶保證人，自應就
      系爭借款債務負連帶保證之責。訴外人林義貞於82年11月
      7 日死亡，被上訴人為其繼承人，既未拋棄繼承或限定繼
      承，自應承受訴外人林義貞之上揭連帶保證債務，又繼承
      人對於被繼承人之債務負連帶責任，民法第1148條前段、
      第1153條定有明文。而訴外人辰洋公司就本件借款尚有本
      金0000000 元及自83年7 月7 日起算之利息及違約金未清
      償，則上訴人依借貸及連帶保證、繼承之法律關係，請求
      被上訴人連帶給付上訴人0000000 元及自83年7 月7 日起
      至清償日止，按年息百分之10.725計算之利息，暨自83年
      8 月8 日起至清償日止，逾期6 個月以內者，按上開利率
      百分之10，逾期6 個月以上者，就超過部分按上開利率百
      分之20之違約金，為有理由，應予准許。原審駁回上訴人
      之上揭請求，尚有違誤，上訴意旨，指摘原判決不當，為
      有理由，應予廢棄改判如主文第二項所示。
六、據上論結，本件上訴為有理由，依民事訴訟法第450 條、第
    85條第2項，判決如主文。
中 　　華　 　民　 　國　  94　　年　 1　 月　　31　　日
                          民事第二庭
                              審判長法官  簡色嬌
                              法      官  謝靜雯
                              法      官  朱玲瑤
以上正本證明與原本無異。
如對本判決上訴，須於判決送達後20日內向本院提出上訴狀，其
未表明上訴理由者，應於上訴後20日內向本院提出上訴理由書（
均須按他造當事人之人數附繕本）。上訴時應提出委任律師或具
有律師資格之人之委任狀，並依附註條文規定辦理。
中 　　華　 　民　 　國　  94　　年　 1　 月　　31　　日
                              書  記  官  黃英彥
附註:
民事訴訟法第466 條之1 ：對於第二審判決上訴，上訴人應委任
律師為訴訟代理人，但上訴人或其法定代理人具有律師資格者，
不在此限。
上訴人之配偶、三親等內之血親、二親等內之姻親，或上訴人為
法人、中央或地方機關時，其所屬專任人員具有律師資格並經法
院認適當者，亦得為第三審訴訟代理人。
第1 項但書及第2 項情形，應於提起上訴或委任時釋明之。
